【裁判字號】    94,保險,167
【裁判日期】    950421
【裁判案由】    給付遲延利息
【裁判全文】
臺灣臺北地方法院民事判決             94年度保險字第167號
原      告  丁○○
            丙○○
            乙○○
共      同
訴訟代理人  吳宏山律師
複 代理 人  蔡坤鐘律師
被      告  國泰人壽保險股份有限公司
法定代理人  戊○○
訴訟代理人  甲○○
當事人間請求給付遲延利息事件，經本院於中華民國九十五年三
月二十八日言詞辯論終結，判決如下：
    主      文
原告之訴駁回。
訴訟費用由原告負擔。
    事實及理由
一、原告主張：
  (一)原告三人為兄妹，原告之母許嚴麗於民國82年4月12日以
    自己為要保人，原告之父許文同為被保險人，向被告要保「
    萬代福101保單第0000000000號保單」，另於83年8月26日以
    自己為要保人及被保險人，向被告要保「美滿人生312保單
    第0000000000號保單」，均指定原告三人為受益人（以下簡
    稱系爭保險契約）。嗣許嚴麗、許文同於90年7月29日晚
    間，駕車行經北部濱海公路，因遭遇桃芝颱風墜崖失蹤，經
    臺灣板橋地方法院92年度亡字第50號判決宣告於91年7月29
    日下午12時死亡，被告自對原告負有給付保險金共新台幣（
    下同）16,690,006元之義務。經原告依系爭保險契約請求被
    告給付保險金，被告卻以系爭保險契約要保人指定受益人之
    行為，經訴外人臺灣土地銀行、林富田對原告提起撤銷詐害
    行為之訴，遭臺灣板橋地方法院93年度重訴字第216號判決
    應予撤銷為由拒絕給付（下稱撤銷詐害行為事件），表明欲
    將保險金提存之意，經原告於93年12月14日以存證信函異議
    ，被告仍於93年12月15日將保險金提存於本院提存所，並通
    知原告提存之事。其後於94年9月間，臺灣高等法院以93年
    度重上字第609號判決駁回臺灣土地銀行等所提撤銷詐害行
    為事件之訴確定，被告始出具同意書，由原告三人於94年9
    月29日前往本院提存所領取被告提存之上述保險金暨國庫利
    息每人各14,217元（共42,651元），依此，被告所負保險金
    給付義務自93年12月15日提存時起至94年9月29日止，共計
    遲延9個月又15天，依保險法第三十四條第二項規定，被告
    應依年利一分計付遲延利息1,277,689元。
  (二)為此本於保險契約之法律關係，請求被告給付保險金之遲延
    利息等語。並聲明：被告應給原告三人全體1,277,689 元。
    （原告起訴時係聲明請求被告給付原告1,320,339.5 元，被
    告於向原告其中任一人為全部給付後，其給付義務即告消滅
    ；嗣於本院95年2 月24日言詞辯論期日減縮其應受判決事項
    之聲明，另於同年3 月28日言詞辯論期日將聲明後段記載撤
    回，對此被告表示無意見而無異議，核與民事訴訟法第二百
    五十五條第一項第三款規定相符，應予准許）。
二、被告則抗辯：
  (一)原告於92年12月8 日向被告提出理賠請求，但被告於同年12
    月25日收到本院民事執行處扣押命令，禁止被告給付系爭保
    險契約之保險金予受益人，該扣押命令雖於93年11月24日撤
    銷，並於同年12月1 日送達被告，然被告又於同年12月3 日
    收到臺灣土地銀行、林富田通知其等有就系爭保險契約提起
    撤銷指定原告為受益人行為之撤銷詐害行為訴訟，經臺灣板
    橋地方法院判決勝訴之情。因該撤銷詐害行為事件訴訟尚未
    終結，以致於系爭保險契約之保險金債權人陷於不明，又原
    告均已對被繼承人許嚴麗、許文同聲明拋棄繼承，則原告
    是否有權向被告請求給付保險金因此有疑義，被告實不知孰
    為保險金債權人而難為給付，為依債務本旨清償，並兼顧債
    權人之利益，乃依民法第三百二十六條規定於同年12月15日
    將系爭保險契約之保險金提存於本院，所負保險金給付義務
    一經提存即生清償效力，不生給付遲延問題，自無庸對原告
    負給付遲延責任。況原告在被告出具同意領取提存保險金之
    同意書時，已無條件收訖、未表示異議，卻又在領取提存之
    保險金後，再行起訴請求給付遲延利息，違反民法第一百四
    十八條第二項誠信原則規定。
  (二)縱認被告之提存行為不生清償效力，惟被告並非無理由拒絕
    給付保險金予原告，實係因該撤銷詐害行為事件訴訟尚未終
    結，以致於保險金債權人不明確，依民法第二百三十條規定
    ，被告遲延給付實不可歸責於被告，故不負保險法第三十四
    條遲延利息給付責任。
  (三)況且，原告於94年9 月16日即已收受被告出具之提存物領取
    同意書，隨時得向法院領取提存之保險金，卻遲至同年9 月
    29日始前往領取，則該段期間所生遲延非可歸責於被告，不
    應計算遲延利息。原告得請求之遲延利息應自93年12月15日
    起計算至94年9 月16日止，為1,218,245元。
  (四)並聲明：原告之訴駁回。
三、兩造不爭執之事實（詳見本院95年2 月24日言詞辯論筆錄，
    卷第83頁背面）：
  (一)原告之母許嚴麗於82年4月12日以許文同為被保險人，向
    被告購買「萬代福101保單第0000000000號」保單，指定原
    告為受益人。
  (二)許嚴麗又於83年8月26日以自己為被保險人，向被告購買
    「美滿人生312保單第0000000000號」保單，指定原告為受
    益人。
  (三)許文同、許嚴麗於90年7月29日晚間駕車行經北部濱海公
    路，因遭遇桃芝颱風墜崖失蹤，經臺灣板橋地方法院92年度
    亡字第50號宣告於91年7月29日下午12時死亡，前開二保單
    承保之保險事故業已發生。
  (四)被告於93年12月15日將系爭保險契約約定應付給原告之保險
    金16,690,006元提存於本院提存所（93年度存字第4799號）
    ，並於93年12月29日通知原告提存之情事。
  (五)被告已在94年9 月16日出具同意書，當天交付原告，同意原
    告取回(四)之提存保險金，原告在94年9 月29日領取完畢。
  (六)原告在93年12月14日寄發原證二號存證信函第558 號給被告
    ，被告有收受。
  (七)臺灣高等法院93年度重上字第609 號、臺灣板橋地方法院93
    年度重訴字第216 號撤銷詐害行為事件於94年8 月10日判決
    確定。
  (八)前開(一)、(二)系爭保險契約中被告對原告所負保險金給付義務
    ，經本院於92年12月25日發給扣押命令禁止被告給付予受益
    人，之後在93年11月24日撤銷該扣押命令，該撤銷扣押命令
    之執行處分於93年12月1 日送達被告。
四、原告主張其等為系爭保險契約受益人，被告未依保險契約之
    約定，於保險事故發生時給付保險金，甚且逕將保險金提存
    ，致原告遲至94年9 月29日始領得保險金，此乃可歸責於被
    告之事由所致給付遲延，依保險法第三十四條規定被告應負
    遲延利息給付責任等語。但為被告所否認，並以前開情詞置
    辯。是以，本件經兩造於本院95年2 月24日言詞辯論期日整
    理後（見本院卷第84頁），兩造爭執之重點在於：
  (一)被告以不能確知孰為債權人為由，將本件保險金提存於法院
    ，與民法第三百二十六條規定是否相符？其保險金給付義務
    是否已在93年12月15日提存時發生清償之效力？應否再負保
    險金給付遲延責任？
  (二)若被告就保險金給付義務確實構成給付遲延，則該遲延之給
    付是否不可歸責於被告？
  (三)被告應負之遲延利息金額是否確為1,277,689 元？
五、現就兩造爭執之重點分述如下：
  (一)被告以不能確知孰為債權人為由，將本件保險金提存於法院
    ，與民法第三百二十六條規定是否相符？其保險金給付義務
    是否已在93年12月15日提存時發生清償之效力？應否再負保
    險金給付遲延責任？
  1.對於被告二(一)所為之抗辯，原告主張：其既為系爭保險契約
    受益人，自為保險金有權受領之人，原告未曾拒絕受領給付
    ，被告即應依約給付予原告；至於該撤銷詐害行為事件在尚
    未判決確定前，原告受益人地位並未因之喪失，縱使將來判
    決撤銷指定受益人行為確定，亦屬於原告與該事件當事人間
    之法律關係爭議，與被告無涉，被告提存保險金與民法第三
    百二十六條規定要件不符等語。
  2.按「債權人受領遲延，或不能確知孰為債權人而難為給付者
    ，清償人得將其給付物，為債權人提存之。」民法第三百二
    十六條定有明文。本條所規定之提存係指債務清償人以消滅
    債務為目的，將給付物為債權人寄存於提存所之行為，債務
    清償人為提存後，債權人即得直接向提存所請求給付，故合
    法之提存，於提存人即清償人與債權人間，發生債務消滅之
    效力，提存乃債之消滅原因之一。又本條所謂「不能確知孰
    為債權人」，係指有債權人存在，清償人不能確知其為何人
    或所在不明者而言；亦即，債務清償人對於誰為債權人發生
    爭議或狀況不明者而言，至於債務人對於不能確知情形，是
    否有過失，並非所問，只要債務人由於法律情況不明，而運
    用交易上一般之注意，無法確定時，法律實無理由迫其承受
    遭雙重請求清償之風險。
  3.首先，原告為系爭保險契約之受益人，而被保險人許文同、
    許嚴麗於90年7月29日晚間駕車行經北部濱海公路，因遭
    遇桃芝颱風墜崖失蹤，經臺灣板橋地方法院92年度亡字第50
    號判決宣告於91年7月29日下午12時死亡，保險契約所訂保
    險事故業已發生，被告負有給付保險金之義務，上情為兩造
    所不爭執。
  4.次查，臺灣土地銀行、林富田為許文同、許嚴麗之債權人
    ，原告為許文同等二人之繼承人，臺灣土地銀行、林富田以
    原告逃避債務乃向法院聲明拋棄繼承，故許文同、許嚴麗
    指定原告為受益人之行為，將使其積極財產減少，致有害及
    臺灣土地銀行、林富田對許文同、許嚴麗之債權為由，在
    93 年間對原告依民法第二百四十四條第一項規定訴請撤銷
    許文同、許嚴麗指定系爭保險契約受益人之無償行為，先
    經臺灣板橋地方法院93年度重訴字第216號於93年11月4日判
    決許文同、許嚴麗投保之系爭保險契約指定原告為受益人
    之行為應予撤銷；嗣臺灣高等法院則於94年7月13日判決廢
    棄該撤銷詐害行為事件第一審判決，而駁回臺灣土地銀行、
    林富田之訴，該事件於94年8月10日判決確定等情，有民事
    判決書、判決確定證明書在卷可稽（見本院卷第23至26頁、
    第61至71頁），亦為兩造所不爭執者。
  5.再者，被告本欲依系爭保險契約給付保險金之際，則於93年
    12月3 日接獲臺灣土地銀行、林富田通知，前開撤銷詐害行
    為事件已獲一審勝訴判決，而籲被告在該事件判決確定前暫
    勿給付保險金與原告之函文，有被告提出之律師函附卷足佐
    （見本院卷第58至60頁），此節為原告所不爭執。故被告對
    於許文同、許嚴麗指定原告為受益人之行為將有因判決而
    遭撤銷之可能，已有認識。
  6.又原告為許文同、許嚴麗之繼承人，均已於93年1月7日聲
    明拋棄繼承，有民事聲請狀可證（見本院卷第73至75頁）。
    是以，系爭保險契約要保人指定受益人之行為，若遭法院判
    決應予撤銷確定，則該保險金勢將列為被保險人之遺產（保
    險法第一百十三條規定參照），被告即需向許文同、許嚴麗
    之次順位繼承人為給付，原告對被告即無保險金請求權存
    在。
  7.雖然民法第二百四十四條之撤銷權，即學說所稱之撤銷訴權
    ，須以訴之形式向法院請求為撤銷其行為之形成判決，始能
    發生撤銷之效果，在未經法院判決確定而生撤銷之效力以前
    ，債務人之處分行為固然尚非當然無效，但對於被告即保險
    金債務人而言，此撤銷詐害行為事件判決確定與否，將對於
    保險金債權人之認定造成影響，斯時，系爭保險契約之保險
    金請求權人在法律上情況確實陷於不明之狀態。參以，該撤
    銷詐害行為事件第一審、第二審法院判決結果恰正相反，則
    以被告為一保險公司，盡其交易上一般注意後，亦尚難以確
    定孰為有權請求給付保險金之人。
  8.綜此，被告於93年12月15日將系爭保險金向本院提存所為提
    存，並在提存原因事實一欄載明前開不能確知孰為保險金債
    權人之情事（見本院卷第72頁提存書記載），堪認與民法第
    三百二十六條規定要件相符，而生清償之效力。次依同法第
    三百二十八條規定：「提存後，給付物毀損、滅失之危險，
    由債權人負擔，債務亦無須支付利息，或賠償其孳息未收取
    之損害。」，是在被告將系爭保險契約所訂保險金提存後，
    其危險之負擔自應移轉於原告，被告不負保險金給付遲延責
    任。原告主張被告應負自93年12月15日提存時起至94年9 月
    29日止，共計9 個月又15天給付遲延責任，自屬無據。
  (二)因被告將系爭保險契約約定之保險金依民法第三百二十六條
    規定提存，已生清償效力，並無須負給付遲延責任。是兩造
    其餘關於四所列爭點(二)、(三)部分，所為之攻擊防禦即與本件
    判決結果無涉，不再予逐一論述。
六、綜上所述，被告所負保險金給付義務已於93年12月15日提存
    而生清償效力，無給付遲延利息之義務。從而，原告依保險
    法第三十四條第二項規定，本於保險契約之法律關係，請求
    被告給付保險金法定遲延利息1,277,689 元，為無理由，應
    予駁回。
七、本件為判決之基礎已臻明確，兩造其餘之陳述及所提其他證
    據，經本院斟酌後，認為均於判決之結果無影響，亦與本案
    之爭點無涉，自無庸逐一論述，併此敘明。
八、結論：原告之訴為無理由，並依民事訴訟法第七十八條、第
    八十五條第一項前段，判決如主文。
中    華    民    國    95    年    4     月    21    日
                  民事第三庭  法  官  賴錦華
正本係照原本作成
如對本判決上訴，須於判決送達後廿日內向本院提出上訴狀
中    華    民    國    95    年    4     月    21    日
                              書記官  林桂玉


司法院資訊處製作；財團法人民間司法改革基金會備份。
